最高法院刑事判決　　　　　　九十六年度台上字第四一六四號
上　訴　人　甲○○○
選任辯護人　薛 松 雨律師
　　　　　　王 玫 珺律師
　　　　　　李 長 生律師
上列上訴人因貪污案件，不服台灣高等法院中華民國九十六年三
月二十九日第二審判決（九十五年度上訴字第四一四二號，起訴
案號：台灣板橋地方法院檢察署九十四年度偵字第八○九九號、
第九七七四號），提起上訴，本院判決如下：
    主  文
原判決撤銷，發回台灣高等法院。
　　理　由
本件原判決認定：上訴人甲○○○前擔任台北縣違章建築拆除隊
（下稱拆除隊）隊長，為依據法令從事公務之公務員，任期自民
國八十八年十二月十日起至九十三年七月十一日止。明知拆除隊
隊員報支之差旅費，為其職務上應發之款項，由出差隊員按月申
報出差日數、距離供出納人員彙計，經組長、人事主任、會計主
任及隊長核定後，交會計主任開立付款憑單，由出納人員持向台
北縣政府支付課請領支票兌現後，即應以現金如數發放予出差隊
員。詎因拆除隊原有之公基金經費短缺，而基於意圖使自己及其
他拆除隊隊員得利之概括犯意，自九十一年三月間某日起至九十
二年八月二十五日止，於拆除隊出納人員領得差旅費現款後，其
報支金額逾新台幣（下同）一千元者，以每人每月報支差旅費之
一成計算，連續抑留九十一年二月份起至九十二年七月份止每月
應發放之差旅費（其抑留時間、金額詳如原判決附表一）。又經
濟部依石油管理法第五十四條第二項訂定之違法經營石油案件檢
舉人及查緝人員獎勵辦法第六條、第七條第一項及第八條第一項
第一款規定：查緝人員查獲違反石油管理法相關規定之違法案件
，經主管機關予以處罰者，每一案件發給獎金八萬元，被查獲石
油超出十公秉部分，每公秉加發獎金五百元，加發獎金以十五萬
元為限，並由主辦單位分得十分之三，其中三分之二以上應分配
予執行現場取締人員。上開拆除隊隊員參與查緝違法經營石油案
件可得分配之查緝獎金（下稱非法油品查緝獎金），係由拆除隊
出納人員製作請領清冊，經會計主任開立支出傳票會同隊長用印
後，將相關領據送交主管機關即台北縣政府審核後，以現金撥款
或以財政單位開立之台灣銀行代收代付支票存入拆除隊保管金專
戶，再由拆除隊出納人員領款，而為上訴人擔任拆除隊隊長職務
上應發之款項，竟承前意圖得利之概括犯意，於拆除隊出納人員
領回原判決附表（下稱附表）二所示之非法油品查緝獎金後抑留
之，而未依違法經營石油案件檢舉人及查緝人員獎勵辦法規定，
核發予參與查緝之隊員（其抑留時間、金額詳如附表二）。並將
前揭抑留未發之差旅費、非法油品查緝獎金寄託在中華郵政股份
有限公司板橋民族路郵局000000－0帳號以其個人名義開
設之帳戶，作為拆除隊之公基金等情。因而維持第一審論處上訴
人連續意圖得利，抑留不發職務上應發之財物罪刑部分之判決，
駁回上訴人在第二審之上訴（上訴人被訴圖利部分業經第一審判
決無罪確定），固非無見。
惟查：(一)、刑事訴訟法採直接審理主義及言詞審理主義，旨在使
法院憑直接之審理及言詞之陳述，獲得態度證據，形成正確之心
證，以為證據證明力之判斷，故卷宗內之筆錄及其他文書可為證
據者，依刑事訴訟法第一百六十五條第一項規定，應向被告、辯
護人等宣讀或告以要旨（上開規定依同法第三百六十四條規定，
為第二審所準用），否則即係於審判期日應調查之證據未予調查
，若採為裁判基礎，其判決即難謂係適法。原判決以證人趙錦鎔
、張耀堂、曾慶明、廖美瀅於檢察官偵查中之供述資為不利上訴
人之論證（見原判決第四頁第五至六行），然原審於審判期日，
並未將上開證人等在偵查中供述之訊問筆錄內容向上訴人及其辯
護人等宣讀或告以要旨（見原審卷第四二頁反面至第四四頁），
即遽採為判決之基礎，自有調查未盡之違法。(二)、科刑之判決，
應將被告成立罪名之構成要件明確記載於判決主文，始足與犯罪
之構成要件相當。貪污治罪條例所適用之對象為依據法令從事公
務之人員及受公務機關委託承辦公務之人，此觀該條例第二條之
規定自明。第一審判決主文未載明上訴人「依據法令從事公務之
人員」之構成要件事項，竟論以該條例之連續意圖得利，抑留不
發職務上應發之財物罪刑，自有未合，原審未予糾正，率予維持
，同有違誤。(三)、犯罪事實應依證據認定，有罪之判決書，應於
理由內記載認定犯罪事實所憑之證據及其認定之理由，否則即有
理由不備之違法。原判決認定上訴人連續抑留九十一年二月份起
至九十二年七月份止每月應發放之差旅費，理由中並敘明以「拆
除隊九十一年十月至十二月財務收支明細表、九十二年一月份（
零用金）收支明細表、九十二年二月份（零用金）收支明細表、
九十二年三月份（零用金）收支明細表、九十二年四月份（零用
金）收支明細表、九十二年五月份（零用金）收支明細表、九十
二年六月份（零用金）收支明細表、九十二年七月份（零用金）
收支明細表、九十二年八月份（零用金）收支明細表影本各一件
、台北縣違章建築拆除隊員工報支旅費彙計表影本八份（九十一
年十二月份起至九十二年七月份止）、……」等為其所憑之證據
。惟上開收支明細表或報支旅費彙計表等，或係自九十一年十月
份起至九十二年八月份止，或係自九十一年十二月份起至九十二
年七月份止，其中並無自九十一年二月份起至九十一年九月份止
之報支差旅費或抑留金額等相關之收支明細表等資料。則原判決
就所認上訴人自九十一年二月份起至同年九月份止抑留職務上應
發給差旅費之犯罪事實部分，即有理由欠備之疏誤。(四)、上訴人
在原審陳稱茍認其有意圖得利，抑留不發職務上應發之財物犯行
，因其於偵查中已坦承抑留附表一、二所示應發放予拆除隊隊員
之差旅費及非法油品查緝獎金未發，作為拆除隊隊員公基金等情
，應認上訴人業已自白；暨如認拆除隊之公基金係屬上訴人犯罪
所得，因該款項業經檢察機關予以凍結，存摺亦經扣案，請求同
意直接以該款項繳還，而主張其所為符合貪污治罪條例第八條第
二項自白減刑要件，依法應予減輕其刑等語（見原審卷第五十頁
反面、第五一頁）。則原審就上訴人前揭有關法律適用及關乎其
利益之主張，究是否可採，自應於判決內為必要之論述，乃竟恝
置不論，自有判決不載理由之可議。(五)、貪污治罪條例第六條第
一項第一款規定所謂「抑留不發職務上應發之財物」，係指行為
人對於職務上應即時發給之財物，無故抑留遲不發給而言（本院
四十一年台特非字第九號判例意旨參照）。茍其抑留不發係基於
領取權人同意留供其他特定用途之授權所致，既非屬無故，即難
遽認其係抑留不發職務上應行發給之財物。原判決雖以「被告（
上訴人）命出納人員抑留非法油品查緝獎金及扣除一定成數之差
旅費以提撥作為公基金之行為，雖經各組長、班長開會通過。惟
按差旅費係屬個別出差隊員對服務機關之必要費用請求權，非法
油品查緝獎金則係參與查緝之隊員可得向主管機關請求之財產上
請求權。是拆除隊之各組長、班長並無權利逕行處分其所屬隊員
或班員對服務機關之費用請求權及可得請求之查緝獎金」，而謂
上訴人「係於差旅費及查緝非法油品獎金未經發給各該受領權人
前，即逕自經由少數人決議將國家應發給各該受領權人之財物抑
留不發」（見原判決第五頁第十九至二六行及同頁末三行）。惟
即令「拆除隊之各組長、班長並無權利逕行處分其所屬隊員或班
員對服務機關之費用請求權及可得請求之查緝獎金」，然各該組
長、班長既均事先同意於發放逾一千元之差旅費時，拆除隊得逕
予扣取留存依一成計算之金額，暨發放非法油品查緝獎金時，拆
除隊得全額逕予留存，並均供作該隊公基金使用，則上訴人扣取
留存各該組長、班長所應領取之部分差旅費及非法油品查緝獎金
，既係本諸渠等之事先授權而為，能否猶謂此部分係屬無故抑留
不發？即非全無研酌餘地。上開參與決議之組長、班長及渠等經
扣取留存之金額各為若何？事實審法院自應詳加釐清，並於判決
內為明確之記載。原審未進一步根究明白，即遽認上訴人依各該
組長、班長事先授權所為前揭款項之扣取留存亦屬抑留不發，並
將該部分所扣取留存之金額，一併列計為上訴人全部所得財物之
範圍而諭命追繳，自有調查未盡、判決理由矛盾及適用法則不當
之違法。上訴意旨指摘原判決不當，非無理由，應認有發回更審
之原因。
據上論結，應依刑事訴訟法第三百九十七條、第四百零一條，判
決如主文。
中　　華　　民　　國　九十六　年　　八　　月　　二　　日
                      最高法院刑事第十庭
                          審判長法官  謝　俊　雄
                                法官  陳　世　雄
                                法官  魏　新　和
                                法官  吳　信　銘
                                法官  徐　文　亮
      本件正本證明與原本無異
                                      書  記  官
中　　華　　民　　國　九十六　年　　八　　月　　六　　日
                                                Ａ
